臺灣高等法院高雄分院民事判決　　　　　 99年度上國字第6號
上　訴　人　江沅錚
訴訟代理人　丁昱仁律師
被上訴人　　屏東縣屏東市唐榮國民小學
法定代理人　李茂祥
訴訟代理人　蔡將葳律師
複代理人　　葉銘進律師
上列當事人間請求國家賠償事件，上訴人對於民國99年3 月22日
台灣屏東地方法院98年度國字第1 號第一審判決提起上訴，本院
於100年1月19日言詞辯論終結，判決如下：
    主  文
原判決關於駁回上訴人後開第二項之訴部分，及訴訟費用之裁判
，均廢棄。
被上訴人應給付上訴人新台幣玖拾柒萬零肆拾元，及自民國九十
九年一月十八日起至清償日止，按週年利率百分之五計算之利息
。
其餘上訴駁回。
第一、二審訴訟費用由被上訴人負擔十分之二，餘由上訴人負擔
。
    事 實 及 理 由
一、上訴人起訴主張：伊之子謝昀達生前係就讀於被上訴人特教
    班之學童，訴外人楊三聖為被上訴人所聘任之特教班老師。
    民國96年5 月29日14時許，楊三聖可預見頭顱為人體器官之
    重要樞紐，倘擊中頭部要害，可能導致死亡，仍故意將謝昀
    達推倒在被上訴人未設軟墊鋪地之知動教室外走道上，並跨
    坐在謝昀達身上壓制，致謝昀達頭部受到撞擊；楊三聖待謝
    昀達情緒較為恢復後放手，惟謝昀達起身後，楊三聖又故意
    將謝昀達推倒在地、頭部撞擊地面，而實施壓制，另一特教
    班老師即訴外人趙淑美、助理員林淑貞亦前往協助壓制，反
    覆壓制前後共5 、6 次。嗣後，楊三聖及謝昀達共同進入知
    動教室內，楊三聖復故意將謝昀達推倒在軟墊上，致謝昀達
    頭部撞擊軟墊。終因楊三聖前後多次將謝昀達推倒在地之行
    為，造成謝昀達硬腦膜下腔血腫，經送寶建醫院、財團法人
    義大醫院（下稱義大醫院）救治後仍不治死亡。被上訴人就
    其所屬公務人員楊三聖故意不法侵害謝昀達致死之行為，應
    負損害賠償責任。伊已以書面向被上訴人請求賠償，逾30日
    未獲被上訴人與伊協議。爰依國家賠償法第2 條第2 項前段
    、第5 條及民法第192 條、第194 條規定，聲明請求被上訴
    人給付上訴人醫療費新台幣（下同）98,256元、喪葬費258,
    000 元、扶養費損失968,458 元、精神慰撫金3,000,000 元
    ，合計4,324,714 元，及自起訴狀繕本送達翌日起至清償日
    止，按週年利率5%計算之利息，並願供擔保請准宣告假執行
    。
二、被上訴人則以：楊三聖所為係屬過失致死行為，並非故意，
    此業經本院98年度上訴字第819 號刑事確定判決（下稱系爭
    刑事判決）認定在案；上訴人請求之喪葬費中，有關神主桌
    椅7,900 元、鮮花祭品28,800元部分，並無收據，應予剔除
    ；又謝昀達生前經智能鑑定，係為中度智能障礙及中度智能
    不足，其成年時能否自給自足，尚有疑問，遑論扶養上訴人
    ；再者，上訴人請求之精神慰撫金過高，應減為1,200,000
    元始屬適當；復以，伊先前已遵台灣屏東地方法院97年度裁
    全字第2234號假處分裁定（下稱系爭假處分裁定），於97年
    11月25日給付上訴人醫療費及喪葬費共356,256 元，依國家
    賠償法施行細則第35條、第36條第1 項規定，應於給付賠償
    金額時扣除，另楊三聖已遵系爭刑事判決主文之諭知，於99
    年1 月17日支付上訴人1,850,000 元，此金額亦應自本件賠
    償金額內扣除等語，資為抗辯。
三、原審經審理後，為上訴人敗訴之判決（原審認定上訴人得請
    求醫療費97,536元、喪葬費196,300 元、扶養費損失209,23
    1 元、精神慰撫金1,200,000 元，合計1,703,067 元，惟扣
    除被上訴人於假處分程序給付之356,256 元、楊三聖依系爭
    刑事判決主文諭知給付之1,850,000 元，已無餘額，故駁回
    上訴人之訴），上訴人不服，提起上訴，並於本院聲明：(一)
    原判決廢棄；(二)被上訴人應給付上訴人4,324,714 元及自起
    訴狀繕本送達翌日起至清償日止，按年息5%計算之利息；(三)
    願供擔保請准宣告假執行；(四)第一、二審訴訟費用由被上訴
    人負擔。被上訴人則於本院聲明：(一)上訴駁回；(二)第二審訴
    訟費用由上訴人負擔。
四、兩造不爭執事項：
  (一)上訴人之子謝昀達生前係就讀於被上訴人特教班之學童；訴
    外人楊三聖為被上訴人所聘任之特教班老師。
  (二)96年5 月29日14時許，楊三聖將謝昀達推倒在被上訴人知動
    教室外未設軟墊鋪地之走道上，並跨坐在謝昀達身上壓制；
    嗣楊三聖待謝昀達情緒較為恢復後放手，謝昀達起身後，楊
    三聖又將謝昀達推倒在地，而實施壓制，另一特教班老師即
    訴外人趙淑美、助理員林淑貞亦前往協助壓制，反覆壓制前
    後共5 、6 次。其後，楊三聖及謝昀達共同進入知動教室內
    ，楊三聖復將謝昀達推倒在軟墊上，致謝昀達頭部撞擊軟墊
    。謝昀達因楊三聖前後多次將其推倒在地之行為，造成其硬
    腦膜下腔血腫，經送寶建醫院、醫大醫院救治後，於96年5
    月30日不治死亡。
  (三)上訴人為謝昀達支出醫療費97,536元。
  (四)上訴人自年滿65歲起有受扶養之權利；可受扶養年數為18年
    。上訴人另有子女2 名，謝昀達應負擔1/3之扶養義務。
  (五)被上訴人於97年11月25日依系爭假處分裁定，給付醫療費及
    喪葬費共356,256元與上訴人。
  (六)訴外人楊三聖於99年1 月17日依系爭刑事判決主文之諭知，
    支付上訴人1,850,000元。
五、本件爭點：
  (一)訴外人楊三聖係故意或過失不法侵害謝昀達之權利？
  (二)上訴人得請求賠償之喪葬費、扶養費損失、精神慰撫金金額
    ，以若干為適當？
  (三)被上訴人於系爭假處分程序給付與上訴人之醫療費及喪葬費
    共356,256 元、訴外人楊三聖依系爭刑事判決給付與上訴人
    之1,850,000 元，是否應自上訴人本件請求賠償之金額內予
    以扣除？
六、訴外人楊三聖係故意或過失不法侵害謝昀達之權利？
    上訴人主張訴外人楊三聖於96年5 月29日14時許，在被上訴
    人知動教室外、內，多次將伊子謝昀達推倒、壓制在地，致
    謝昀達頭部遭受撞擊，造成謝昀達硬腦膜下腔血腫，經送醫
    不治死亡，係故意不法侵害謝昀達致死，為被上訴人所否認
    ，並辯稱：楊三聖在知動教室外固有推倒、壓制謝昀達，惟
    謝昀達頭部並未撞擊地面，且楊三聖並無致謝昀達於死之故
    意等語。經查：
  (一)被上訴人知動教室外走道並無鋪設軟墊；又楊三聖於事發當
    日下午在該走道反覆將謝昀達壓制在地約5 、6 次，為兩造
    所不爭。而謝昀達於當日16時45分許經送至寶建醫院急診時
    ，依該院急診護理評估表所載，僅左腰腸骨脊前端有3 ×3
    公分之挫傷，身體其他部位均無外傷，此經本院調取系爭刑
    事案件全卷核閱明確【見台灣屏東地方法院檢察署（下稱屏
    東地檢署）96年度相字第402 號卷第42頁】。又謝昀達之遺
    體經屏東地檢署檢察官督同該署檢驗員相驗，及經法務部法
    醫研究所法醫師解剖結果，除右臉顴骨部、左腰腸骨脊前端
    、右小腿前側上段及左足背分別有大小不等之瘀傷外，頭部
    並無因毆打或撞擊而造成之瘀、挫傷，此亦有屏東地檢署檢
    驗報告書、法務部法醫研究所解剖報告書附於刑案卷可稽（
    96年度相字第402 號卷第57-64 、197-199 頁）。且鑑定證
    人即法醫師胡璟於系爭刑案一審審理中證述：頭部撞在硬的
    東西上，跌到、碰撞，不管是額頭、腦、側邊太陽穴，很容
    易在頭皮下看到血腫；我們在解剖過程中，切開頭皮、鋸開
    頭骨中間發現血腫以外，其他區域並沒有發現任何頭皮下出
    血，或頭皮下血腫，我們也參考義大醫院所做的頭部電腦斷
    層影片，沒有發現任何一個區域看到疑似或確定頭皮下血腫
    的影像；如果死者生前頭部遭到毆擊，例如拳頭、木棒或其
    他器械攻擊頭部，我們很容易在做解剖或參考頭部攝影檢查
    時發現相關證據；從現場錄影帶內看到死者被壓在地上、騎
    在他身上，右臉顴骨部施力比較重，比較會造成瘀傷，且右
    顴骨沒有骨折，所以右顴骨瘀傷不是毆打所造成，我看錄影
    帶死者起來倒下超過5 次，可能是摩擦碰撞在地上而影響到
    等語綦詳（見系爭刑案一審卷第225 頁背面、第226 頁正、
    背面）。至證人即在知動教室外走道協助壓制謝昀達之特教
    助理員林淑貞於系爭刑案偵查雖證稱：「... 我們3 人（指
    楊三聖、其本身及協助壓制之另一特教老師趙淑美）一起勸
    他要聽話，經謝盷達答哦，我們就放手，而我們一放手謝昀
    達起來就攻擊楊三聖，楊三聖把他雙手往後扳，壓到地下，
    『頭有著地』... 」等語（見96年度相字第402 號卷第81頁
    ），惟對照協助壓制之另一特教老師謝淑美於系爭刑案警詢
    中所稱：當時謝昀達係臉部朝下趴在地上等語（見96年度相
    字第402 號卷第15頁），及前述謝昀達僅右臉顴骨部有瘀傷
    、頭部並無因撞擊而造成之皮下血腫等情狀，足徵林淑貞所
    稱謝昀達頭部著地，當係指謝昀達臉部朝下與地面接觸並摩
    擦擠撞，而非頭部有撞擊地面之情形。據上，堪認謝昀達在
    知動教室外走道係經楊三聖多次壓制在地，惟其頭部並無撞
    擊地面。
  (二)次查，被上訴人知動教室內則鋪設有軟墊；楊三聖在知動教
    室內推倒謝昀達時，謝昀達頭部曾撞擊地面軟墊各節，亦為
    兩造所不爭。而鑑定證人胡璟證稱謝昀達頭部並無因撞擊或
    跌倒而造成之皮下血腫，業敘如前；且鑑定證人胡璟另證述
    ：如果頭部碰撞地板是比較軟的墊子，讓頭皮沒有直撞碰撞
    到硬的東西上面，頭皮或頭皮下就不會有任創傷等語（系爭
    刑案一審卷第226 頁背面），足徵謝昀達於知動教室內固經
    楊三聖推倒、頭部撞擊地面軟墊，惟適因地面軟墊之擋阻，
    謝昀達之頭部亦無皮下出血或皮下血腫之情況，亦即謝昀達
    頭部並無因撞擊而導致之皮下創傷。
  (三)再者，經法務部法醫研究所鑑定結果，認謝昀達之死因為頭
    部外傷合併硬腦膜下腔血腫及大腦皮質挫傷，此有該所鑑定
    報告書附於系爭刑案卷可稽（96年度相字第402 號卷第201-
    206 頁），且為兩造所不爭。又鑑定證人胡璟於系爭刑案一
    審審理中證稱：頭部外傷是指外來力氣造成的傷害；硬腦膜
    下腔血腫絕大部分來自於創傷，僅不到2%是疾病或自發性，
    例如血友病、肝藏功能不好、尿毒症長期洗腎；在創傷部分
    ，最常見的原因是硬腦膜下腔靜脈遭外力之影響導致於血管
    壁撕裂，靜脈腔裡面血流入硬腦膜下腔，造成血腫；而遭受
    外力，大部分來自直接外力，例如頭碰撞地板、牆壁等，這
    時頭皮下可以發現皮下出血，嚴重者造成骨折，另外一些情
    形，如頭部在短時間急速、加速或減速或旋轉，因運動速度
    很快，突然停下來，這樣的力氣也可能造成顱腔內硬腦膜下
    腔靜脈血管壁被撕裂，進而硬腦膜下腔血腫；參考謝昀達過
    去之病歷，並無疾病或自然發生之情形；若小孩子身材比較
    小，很用力搖晃小孩的肩膀，就會讓腦和頭骨碰撞，加速、
    減速，反覆碰撞下，就可能把血管撕裂開，可能讓血管裡面
    血液跑出血管外面空間，量大就會形成嚴重後果；如果死者
    頭被推，碰到知動教室內軟墊，腦蓋和腦骨碰撞，可能會形
    成血管撕裂，血液流出，靜脈壓力比較低，流比較慢，累積
    相當量的程度，會造成昏迷等語詳實（系爭刑案一審卷第22
    6-228 頁）。職是，以謝昀達並不具自然發生硬腦膜下腔血
    腫之疾病或體質狀況，且其並無頭部皮下出血之情形，已如
    前述，則謝昀達因疾病、自發性，或撞擊等直接外力造成硬
    腦膜下腔血腫之可能性，應可排除。而楊三聖於事發當日下
    午，在知動教室外反覆壓制謝昀達，謝昀達起身、倒下約有
    5 、6 次之多，楊三聖復接續在知動教室內推倒謝昀達，致
    謝昀達頭部撞擊地板軟墊各節，為兩造所不爭，業敘如前。
    又據證人趙淑美於系爭刑案警詢、一審審理中證述楊三聖在
    知動教室內用雙手將謝昀達推坐在知動教室內軟墊上大約3
    、4 次，係站立正面推等語（96年度相字第402 號卷第15-1
    6 頁、系爭刑案一審卷第239 頁、第240 頁背面）；且楊三
    聖於系爭刑案一審審理中陳稱：其中有2 次他（指謝昀達）
    的頭有碰到軟墊等詞（系爭刑案一審卷第25頁背面）。基此
    ，徵諸鑑定證人前揭所述，楊三聖多次壓制、推倒謝昀達之
    作為，均有造成謝昀達腦蓋、腦骨加速、減速反覆碰撞，致
    顱內硬腦膜下腔靜脈血管壁撕裂，進而導致硬腦膜下腔血腫
    之可能，是堪認謝昀達因遭楊三聖多次壓制、推倒，肇致其
    顱內硬腦膜下腔靜脈血管壁撕裂，因而產生硬腦膜下腔血腫
    ，至終導致死亡。
  (四)復以，謝昀達於事發當日13時42分許起，在知動教室外走道
    持續走動，見鐵捲門開啟，即趨往鐵捲門處，經楊三聖抓拉
    並以身體阻擋，謝昀達跌坐在地，楊三聖將之壓制在地上，
    嗣趙淑美、林淑貞亦協助壓制，此經本院勘驗事發當日知動
    教室外錄影光碟，有勘驗筆錄在卷可憑（錄影光碟附於96年
    度他字第1234號卷；見本院卷第170 頁背面至171 頁）。又
    證人趙淑美於系爭刑案警詢、偵查及一審審理中另證述：謝
    昀達進入知動教室後在軟墊上走動，出手抓楊三聖、抓楊三
    聖的手（96年度相字第402 號卷第15、79頁、系爭刑案一審
    卷第239 頁）。由是，足見事發當日下午，謝昀達在知動教
    室內、外，接續有試圖向鐵捲門外趨衝及抓擊楊三聖之舉動
    。而鑑定證人即高雄師範大學特殊教育系教授林素貞於系爭
    刑案一審審理中證述：這個個案（指謝昀達）沒有行為能力
    ，且有癲癇，資料上記載發作次數頻繁，有攻擊性行為；若
    小孩子衝出去會危險，不能任由小孩子跑出去，老師就必須
    用強制力處理；基本上頭部不要讓小孩子受到傷害，所有感
    官都要照顧到等語（系爭刑案一審卷第272 頁背面、第273
    頁背面）。又鑑定證人即屏東教育大學特殊教育系教授張英
    鵬亦於系爭刑案一審審理中證稱：如果小孩子要出去，老師
    不讓他出去，為了避免危險，老師要讓他靜下來，肢體限制
    處理策略；肢體限制一般是建議儘量不要面對面，從背後為
    原則，用抱是比較好的做法等語（系爭刑案一審卷第229-23
    0 頁）。另鑑定證人即屏東教育大學特殊教育系教授楊碧桃
    於系爭刑案一審審理中證稱：學生行為如果失去控制，覺得
    在實施上不聽使喚，就制伏他，制伏不是懲罰，是可以控制
    他；肢體制伏的前提是不要讓學生受到傷害，一定要注意他
    完全平靜的時候才可以放開；制伏的時候，不是推倒，是制
    伏者抓住小孩身體，一起倒下去等語（系爭刑案一審卷第23
    1-232 頁）。準此，楊三聖因謝昀達持續欲往知動教室鐵捲
    門外趨衝、失去控制時，固可實施肢體限制，惟應注意採取
    避免謝昀達頭部、感官受傷之方式為之，然其疏未注意，未
    自背後拖抱或與謝昀達一同倒下，而多次正面壓、推謝昀達
    倒地，致謝昀達於加速、減速之反覆施力過程內，顱內硬腦
    膜下腔靜脈血管壁撕裂、硬腦膜下腔血腫，終至死亡。是則
    ，楊三聖實施肢體限制之作為係有過失，且其過失與謝昀達
    之死亡間有因果關係，堪予認定。
  (五)至上訴人主張：楊三聖於事發當日13時46分至46許以紙棒（
    按即系爭刑案扣案之捲紙棍）持續毆打謝昀達、於14時4 分
    許以腳踢謝昀達、於14時29分許以右手肘重揮謝昀達，足見
    楊三聖係故意致謝昀達於死（本院卷第143-144 頁）。惟經
    本院勘驗上開時段知動教室外錄影光碟結果，除前述楊三聖
    在知動教室外走道壓制謝昀達之情況外（約13時47分至49分
    許），僅見楊三聖、謝昀達各持一棒狀物（按應為捲紙棍）
    在走道上前、後走動，或楊三聖與謝昀達拉扯；或楊三聖坐
    、謝昀達站，楊三聖右手肘曾抬起2 次，之後兩人均自攝影
    畫面範圍離開，謝昀達並無異狀等情（本院170 頁背面、第
    171 頁正、背面）。遑論，謝昀達之死因係頭部外傷合併硬
    腦膜下腔血腫及大腦皮質挫傷，而非因外力直接毆打頭部；
    且謝昀達遺體經法醫師檢驗結果，除右臉顴骨部、左腰腸骨
    脊前端、右小腿前側上段及左足背分別有大小不等之瘀傷，
    頭部及身體其他部位均無外傷，具如前述，而上開瘀傷徵諸
    鑑定證人胡璟前揭所言，有可能係於楊三聖在知動教室外未
    鋪設軟墊之走廊上反覆5 、6 次壓制謝昀達所造成。是益無
    從認楊三聖除實施肢體限制時曾壓、推謝昀達外，尚有毆打
    、重揮或踢踹謝昀達之行為，或有致謝昀達死亡之故意。
  (六)上訴人另主張：楊三聖於當日15時1 分至6 分許離開知動教
    室，並上到1 樓，情緒反應激動，且未對謝昀達施加救助行
    為，足見其係故意等語。惟經本院勘驗上開時段知動教室外
    及知動教室所在該棟校舍1 樓走廊之錄影光碟，固可見楊三
    聖於15時1 分許開啟知動教室外走道之鐵門後，離開該走道
    ，及於15時5 分許自知動教室所載該棟校舍走至另棟校舍走
    廊，並與另一成年人交談，並於約15時6 分許重返知動教室
    所在該棟校舍之走廊等情（見本院卷第171 頁背面至第172
    頁）。惟由錄影光碟拍攝之角度、距離及清晰程度，均無從
    辨視出楊三聖當時之情緒狀態，更無從推認楊三聖有致謝昀
    達於死之故意。又證人趙淑美於系爭刑案警詢中證述：當日
    約15時40分許謝昀達雙手捉住放在胸口，側躺在軟墊上，全
    身抽動約10多秒就回復正常，起來走動，16時2 分許，當時
    伊正在照顧其他學生，林淑貞叫伊，伊轉頭發現謝昀達倒在
    地墊上抽筋，伊立即叫林淑貞幫忙將謝昀達身體側躺，約16
    時5 分許林淑貞告訴伊謝昀達喉嚨好像有痰哽住，伊馬上打
    電話請校護方秋香到現場，約16時18分，方秋香告訴伊謝昀
    達有點發燒，且說有小放電現象，方秋香叫伊打電話通知謝
    昀達母親（即上訴人），經過7 、8 分鐘，方秋香又告訴伊
    謝昀達溫度越來越高，再過2 分鐘校護說謝昀達狀況非常不
    對，臉非常紅，要馬上送醫；救護車來後，方秋香陪同謝昀
    達上車，在急診室時，方秋香告訴伊謝昀達送到醫院時嘴唇
    發黑，其從未遇上這種狀況，謝昀達情況變化太快等語歷歷
    （見96年度相字第402 號卷第10-11 、79-80 頁）。另楊三
    聖於系爭刑案偵查陳稱：謝昀達約15時40分有癲癇發作，林
    淑貞在旁照顧，約15時50分伊帶5 個學生上去等家長來接，
    當天伊是導護，就沒有再下去知動教室，後來趙淑美打電話
    告訴伊謝昀達要坐救護車，救護車來後，伊就引導救護車至
    知動教室將謝昀達載到寶建醫院等語（96年度相字第402 號
    卷第83頁）。基上，足見楊三聖於13時46分至14時許，持續
    在知動教室內外壓、推謝昀達後，迄至同日15時50分許，除
    曾於15時1 分至6 分許短暫離開知動教室又返回外，其餘時
    間均與謝淑美、林淑貞如常照顧謝昀達及其他特殊學生；謝
    昀達出現不適症狀後，其等亦依通常照料癲癇病患之方式處
    理；嗣楊三聖因帶領其他學生及值勤導護而離開知動教室，
    謝淑美、林淑貞即持續觀察謝昀達並延請校護，迨至校護方
    秋香抵達後，以其醫護常識認知到謝昀達之病癥已超逾癲癇
    發作之常態，而緊急通知將謝昀達送醫救治。是此，由楊三
    聖壓、推謝昀達後約2 小時內（14時許至15時50分許）除短
    暫離開約6 、7 分鐘，其餘時間均在知動教室內，謝昀達係
    在其離開知動教室前約10分鐘（15時40分）始出現不適症狀
    ，其與謝淑美、林淑貞亦已共同依照護癲癇病患之方式照料
    ，且其離開知動教室係因帶領學生並值勤導護之故，而非無
    端、刻意離去，是自難認楊三聖有未對謝昀達施加救助行為
    之情事，益無從推論楊三聖係故意致謝昀達於死。
  (七)綜上，堪認楊三聖係於實施肢體限制時，因過失壓、推不當
    ，而導致謝昀達硬腦膜下腔靜脈血管壁撕裂、出血，終至死
    亡。其於知動教室內外壓、推謝昀達，並無造成謝昀達頭部
    皮下血腫，亦無毆打、重揮或踢踹謝昀達。上訴人主張楊三
    聖係故意致謝昀達於死，係無可採。
七、上訴人得請求賠償之喪葬費、扶養費損失、精神慰撫金金額
    ，以若干為適當？
  (一)喪葬費：上訴人主張其就謝昀達之葬喪費支出冷凍費24,300
    元、鮮花祭品2,000 元、生命禮儀服務80,000元、觀音山金
    寶塔神主牌位35,000元、管理費15,000元、塔位費40,000元
    （上訴人於原審主張塔位費65,000元，經原審認定為40,000
    元，上訴人於本院表示無異議），合計196,300 元；被上訴
    人就上開項目及金額亦表示不爭執（本院卷第100 頁）。惟
    上訴人主張其另支出神主桌椅7,900 元、鮮花祭品28,800元
    ，為被上訴人所否認。而上訴人就此並未能舉證以實其說。
    雖上訴人主張神主桌椅、鮮花祭品係通常喪葬費用之支出，
    係屬於法院已顯著、公知之事實，而毋庸舉證。惟神主桌椅
    、鮮花祭品是否係屬殯葬所必要，徵諸社會生活常情，已非
    必然；況即使係屬一般人通常殯葬所必要，上訴人有無支出
    該2 項費用既無證據可佐，即無從認其主張有支出神主桌椅
    費用7,900 元、鮮花祭品費用28,800元，係為可採。據上，
    上訴人所得請求之喪葬費於196,300 元之範圍內，係屬有據
    ，逾此金額之請求，非有理由。
  (二)扶養費：上訴人主張其自年滿65歲起有受謝昀達扶養之權利
    ，及謝昀達應負擔1/3 之扶養義務各節，被上訴人固不爭執
    ，惟被上訴人辯稱謝昀達為中度智能障礙，即使將來有收入
    ，僅能自給自足，而無扶養他人之能力等語（本院卷第170
    頁背面）。按民法第1118條規定因負擔扶養義務而不能維持
    自己生活者，免除其義務，但受扶養權利者為直系血親尊親
    屬或配偶時，減輕其義務。依此規定，直系血親卑親屬因負
    擔扶養義務而不能推自己生活者，固僅得減輕其義務，而不
    得免除之；惟此係指直系血親卑親屬有能力負擔扶養義務而
    言，倘該直系血親卑親屬並無扶養能力，自無該條規定之適
    用，此為最高法院91年台上字第1798號判例所揭示。申言之
    ，如直系血親卑親屬並無扶養能力，則其對直系血親尊親屬
    之扶養義務亦得免除。經查，謝昀達生前於92年10月3 日、
    95年11月16日（本件事發前約半年）經長庚醫療財團法人高
    雄長庚紀念醫院、財團法人屏東基督教醫院評估及鑑定結果
    ，咸認其有中度智能障礙或中度智能不足（原審卷第108 、
    130 頁）。而經本院函詢從事身心障礙者扶助輔導之財團法
    人心路社會福利基金會、財團法人伊甸社會福利基金會結果
    ，該2 基金會所提供庇護工場、身心障礙者職業重建服務之
    對象，均包含中度智能障礙或不足者；中度智能障礙之庇護
    性員工，依身心障礙者權益保障法第40條規定，係依產能核
    薪，依既有實際案例，依據產能不同，每月收入為4,000 元
    至17,280元不等；至支持性就業者則以最低工資支薪（本件
    事發當時之法定基本工資為15,840元），此有該2 基金會回
    函3 件附卷可考（本院卷第138-139 、141 、166-167 頁）
    。職是，參酌上開2 基金會就中度智能障礙或中度智能不足
    者之實際輔導案例，堪認謝昀達於成年後當有從事工作並獲
    致薪給之可能性，其收入概估為每月11,000元【即取上開收
    入之中間數，（4,000 元+17,280 元）÷2=10,640元，以11
    ,000元計】。依此計算，謝昀達每年可獲取之收入約為132,
    000 元（11,000元×12月=13,200 元）。而徵諸96年度屏東
    縣平均每戶消費支出為593,006 元，平均每戶人數3.18人，
    此有行政院主計處編製之資料在卷足稽（原審卷第27-28 頁
    ），平均每人1 年消費支出為186,480 元（593,006 元÷3.
    18人≒186,480 元，元以下四捨五入），則謝昀達每年獲取
    收入132,000 元，尚不足維持其自己之生活，是自無從認其
    有扶養他人之能力。揆諸前揭說明，謝昀達無扶養能力，其
    對直系血親尊親屬即上訴人之扶養義務得免除之。從而，上
    訴人請求被上訴人賠償扶養費之損失，洵屬無據。
  (三)精神慰撫金：按慰撫金之核給需斟酌雙方身分、資力與加害
    程度，以定其相當之數額，最高法院51年台上字第223 號判
    例意旨可資參照。本院審酌上訴人喪偶，長年獨力養育中度
    智能障礙之子謝昀達，未料其子於就學中遽失生命，心靈痛
    苦至深，及上訴人係高職畢業，從事旅行業工作，95、96年
    度均無薪資所得資料，名下有自小客車1 輛（財產價值為0
    元），為屏東縣政府列冊補助之低收入戶，此有系爭刑案警
    詢筆錄暨屏東縣屏東市公所低收入戶證明書、稅務電子閘門
    財產所得調件明細表在卷足憑（見原審救字卷）；被上訴人
    為市立國小，依法編列有國家賠償之預算等一切情狀，認上
    訴人請求精神慰撫金於2,400,000 元之範圍內，係屬允洽，
    逾此金額之請求，非屬正當。
八、被上訴人於系爭假處分程序給付與上訴人之醫療費及喪葬費
    共356,256 元、訴外人楊三聖依系爭刑事判決給付與上訴人
    之1,850,000 元，是否應自上訴人本件請求賠償之金額內予
    以扣除？
  (一)按依本法請求損害賠償時，法院得依聲請為假處分，命賠償
    義務機關暫先支付醫療費或喪葬費，國家賠償法第11條第2
    項定有明文。又暫先支付之醫療費或喪葬費，應於給付賠償
    金額時扣除之，此為同法施行細則第36條第1 項所明定。職
    是，被上訴人於系爭假處分程序給付與上訴人之醫療費及喪
    葬費共356,256 元，係屬暫先支付之性質，於被上訴人之賠
    償義務金額經法院裁判確定後為現實給付時，得予扣除。而
    本件判決係判命被上訴人給付一定金額予上訴人，被上訴人
    尚非為現實給付，故其已給付之356,256 元，自無從於本件
    判決內即由上訴人請求之金額中予以扣除，應俟被上訴人依
    確定判決給付金錢時扣除之。
  (二)次按，國家機關依國家賠償法第2 條第2 項規定給與被害人
    之給付，與為侵權行為之公務員依相關法律關係所為為給付
    ，係對於被害人負有同一目的給付（賠償）之債務，而屬不
    真正連帶債務關係，故不真正連帶債務人中之一人所為之清
    償，如已滿足債權之全部或一部，即應發生絕對清償效力，
    債權人就已受償部分，不得再向國家機關請求清償（最高法
    院98年度台上字第813 號判決意旨參照）。經查，系爭刑事
    判決主文第2 項諭知「楊三聖緩刑4 年，緩刑期間付保護管
    束，並應向告訴人江沅靜（即上訴人）支付1,850,000 元之
    損害賠償... 」，判決理由實體部分第四點以下並爰引刑法
    第74條第2 項第3 款為此部分宣告緩刑之依據，有系爭刑事
    判決附卷可稽（原審卷第141-150 頁）。而刑法第74條本文
    及第2 項第3 款係規定「緩刑宣告，得斟酌情形，命犯罪行
    為人為下列各款事項：... 向被害人支付相當數額之財產或
    非財產上之損害賠償」；又該條第2 項之立法理由為「...
    三第2 項係仿刑事訴訟法第253 條之2 緩起訴應遵守事項之
    體例而設，明定法官宣告緩刑時，得斟酌情形，命犯罪行為
    人向被害人道歉、立悔過書、向被害人支付相當數額... ，
    以相呼應」。再觀諸刑事訴訟法第253 條之2 之立法理由為
    「... 二基於個別預防，鼓勵被告自新及復歸社會之目的，
    允直賦予檢察官於緩起訴時，得命被告遵守一定之條件或事
    項之權利，本條第1 項乃增列道歉（按即第1 項第1 款向被
    害人道歉）、悔過（按即第1 項第2 款立悔過書）、『填補
    損害』（按即第1 項第3 款向被害人支付相當數額之財產或
    非財產上之損害賠償）... 三前開第1 項第3 款至第6 款之
    各該應遵守事項，因課以被告履行一定負擔之義務，被告必
    需配合為一定之財產給付... 財產將遭拘束，且『產生未經
    裁判即終局處理案件之實質效果』，自應考慮被告之意願，
    爰於第2 項前段規定應得被告之同意... 」。準此，以刑法
    第74條第2 項之規定係仿刑事訴訟法第253 條之2 緩起訴應
    遵守事項之體例而設，且條文內容完全相同，而刑事訴訟法
    第253 條之2 之立法理由已明確表示該條第1 項第3 款所定
    向被害人支付相當數額係為「填補損害」，且因同條第2 項
    明定第1 項第3 款得為民事強制執行名義，等同於未經裁判
    即生如終局判決之效果，而需經被告同意，故刑事被告依刑
    法第74條第2 項第3 款所為之給付，自同屬填補損害之性質
    ，至為明確。是以，堪認楊三聖給付上訴人之1,850,000 元
    係屬填補本事件所生之損害。而楊三聖基於侵權行為人所為
    之賠償與被上訴人依國家賠償法第2 條第2 項所應為之給付
    係立於不真正連帶債務之關係，業敘如前，則楊三聖給付之
    前開金額已發生絕對清償效力，上訴人於該金額範圍內，不
    得再向被上訴人請求給付。楊三聖依系爭刑事判決給付與上
    訴人之1,850,000 元，自應由上訴人本件請求賠償之金額中
    予以扣除。
九、綜合前述，上訴人得請求被上訴人賠償之喪葬費為196,300
    元、精神慰撫金為2,400,000 元。又上訴人為謝昀達支出醫
    療費97,536元，為兩造所不爭，依民法第192 條1 項規定，
    被上訴人自應賠付。據上，上訴人得請求被上訴人賠償之金
    額合計為2,693,836 元，及自98年2 月10日（即起訴狀繕本
    送達翌日）起至清償日止，按年息5%計算之利息。而楊三聖
    係於99年1 月17日依系爭刑事判決給付上訴人1,850,000 元
    ，為兩造所不爭，該金額尚不足清償上訴人得請求被上訴人
    賠償之本息，依民法第323 條規定，應先抵充利息，再充原
    本。則楊三聖給付之1,850,000 元應抵充利息126,204 元【
    自98年2 月20日至99年1 月17日之利息，即2,693,836 元×
    342/365 ×5%=126,204元，元以下四捨五入】，抵充本金1,
    723,796 元（1,850,000 元-126,204元=1,723,796元），被
    上訴人於本件應給付上訴人970,040 元（2,693,836 元-1,7
    23,796元=970,040元），及自99年1 月18日（即1,8500,000
    元抵充完之翌日）起算之法定遲延利息。從而，上訴人本於
    國家賠償法第2 條第2 項前段、第5 條及民法第192 條、第
    194 條規定，請求被上訴人給付上訴人4,324,714 元，及自
    起訴狀繕本送達翌日（即98年2 月10日）起至清償日止，按
    週年利率5%計算之利息，於970,040 元及自99年1 月18日（
    即1,8500,000元抵充完之翌日）起算之法定遲延利息部分，
    為有理由，應予准許。逾此部分所為請求，為無理由，應予
    駁回。又上開應准許部分，其金額未逾民事訴訟法第466 條
    所定上訴第三審之下限，被上訴人不得上訴第三審，經本院
    判決後即告確定，故上訴人就此部分假執行之聲請，於法無
    據，應予駁回；上開不應准許部分，上訴人假執行之聲請失
    所依附，亦應一併駁回。原審就上開應准許部分，為上訴人
    敗訴之判決，容有未洽，上訴意旨求予廢棄改判，為有理由
    ，爰由本院予以廢棄並改判如主文第2 項所示。至上訴人之
    請求不應准許部分及假執行之聲請，原審為上訴人敗訴之判
    決，於法並無違誤，上訴意旨求予廢棄改判，為無理由，應
    駁回其上訴。
十、兩造其餘攻擊防禦方法，無礙本件勝負之判斷，爰不一一論
    敘，附此敘明。
十一、據上論結，本件上訴為一部有理由，一部無理由，依民事
      訴訟法第450 條、第449 條第1 項、第79條，判決如主文
      。
中    華    民    國   100    年    1     月    31    日
                            民事第三庭
                                審判長法官  張國彬
                                法      官  吳登輝
                                法      官  甯  馨
以上正本證明與原本無異。
被上訴人不得上訴。
上訴人如對本判決上訴，須於判決送達後20日內向本院提出上訴
狀，其未表明上訴理由者，應於上訴後20日內向本院提出上訴理
由書（均須按他造當事人之人數附繕本）。上訴時應提出委任律
師或具有律師資格之人之委任狀，並依附註條文規定辦理。如委
任律師提起上訴者，應一併繳納上訴審裁判費。
中    華    民    國   100    年    1     月    31    日
                                書  記  官  施耀程
附註：
民事訴訟法第466 條之1 ：
對於第二審判決上訴，上訴人應委任律師為訴訟代理人，但上訴
人或其法定代理人具有律師資格者，不在此限。
上訴人之配偶、三親等內之血親、二親等內之姻親，或上訴人為
法人、中央或地方機關時，其所屬專任人員具有律師資格並經法
院認適當者，亦得為第三審訴訟代理人。
第1 項但書及第2 項情形，應於提起上訴或委任時釋明之。